ACORDAO-COMPLETO-2539266

ACÓRDÃO 3557/2022 ATA 21/2022 - PRIMEIRA CÂMARA

VISTOS, relatados e discutidos estes autos que cuidam de recurso de reconsideração interposto por Rose Meire das Mercês contra o Acórdão 2429/2021-TCU-Primeira Câmara, por meio do qual foram julgadas irregulares as contas da recorrente e de Maria Jussara de Jesus Oliveira, com a condenação ao pagamento do débito apurado nos autos e aplicação de multas individuais, tendo sido a recorrente considerada revel.
ACORDAM os Ministros do Tribunal de Contas da União, reunidos em Sessão da 1ª Câmara, com fundamento nos arts. 32, inciso I, e 33, da Lei 8.443/1992, e ante as razões expostas pelo Relator, em:
9.1. conhecer do recurso de reconsideração para, no mérito, dar-lhe provimento, excluindo Rose Meire das Mercês da relação processual;
9.2. encaminhar cópia deste acórdão à recorrente, com a informação de que a íntegra do relatório e do voto que o fundamentam está disponível no endereço eletrônico www.tcu.gov.br/acordaos.

Recurso de reconsideração interposto por Rose Meire das Mercês contra o Acórdão 2.429/2021-1ª Câmara, por meio do qual foram julgadas irregulares as contas da recorrente, à sua revelia, e de Maria Jussara de Jesus Oliveira, com condenação solidária ao pagamento do débito apurado nos autos, e aplicação de multas individuais.

Primeira Câmara

Município de Riachão do Jacuípe/BA

3. Recorrente: Rose Meire das Mercês (XXX.990.705-XX)

13.1. Ministros presentes: Walton Alencar Rodrigues (Presidente), Benjamin Zymler, Vital do Rêgo e Jorge Oliveira (Relator).
13.2. Ministros-Substitutos presentes: Augusto Sherman Cavalcanti e Weder de Oliveira.

JORGE OLIVEIRA

Ministro-Substituto Weder de Oliveira

Transcrevo, a seguir, a instrução elaborada na Serur (peça 146) : 
"INTRODUÇÃO
1.	Trata-se de recurso de reconsideração interposto por Rose Meire das Mercês (peças 104-126) contra o Acórdão 2429/2021-TCU-Primeira Câmara, da relatoria do Ministro Weder de Oliveira (peça 73) .
1.1.	A deliberação recorrida apresenta o seguinte teor:
9.1. considerar revel, para todos os efeitos, com fundamento no art. 12, § 3º, da Lei 8.443/1992, a Sra. Rose Meire das Mercês;
9.2. excluir da relação processual a Sra. Luciana Carneiro de Oliveira;
9.3. rejeitar as alegações de defesa apresentadas pela Sra. Maria Jussara de Jesus Oliveira;
9.4. julgar irregulares, com fundamento nos arts. 1º, I, e 16, III, 'b' e 'c', da Lei 8.443/1992 c/c os arts. 19 e 23, III, da mesma lei, e com arts. 1º, I, e 209, II e III, e 214, III, do RI/TCU, as contas das Sras. Maria Jussara de Jesus Oliveira e Rose Meire das Mercês e condená-las ao pagamento das quantias abaixo especificadas, com a fixação do prazo de 15 (quinze) dias, a contar da notificação, para que comprove, perante este Tribunal (art. 214, III, 'a', do RI/TCU) , o recolhimento da dívida aos cofres do Fundo Nacional de Saúde, atualizadas monetariamente e acrescidas dos juros de mora, calculados a partir das datas discriminadas, até a data do recolhimento, na forma prevista na legislação em vigor:
9.4.1. débito de responsabilidade da Sra. Maria Jussara de Jesus Oliveira:
	VALOR ORIGINAL (R$) 
	DATA DA OCORRÊNCIA

	37.997,11
	3/5/2013

	35.124,22
	7/5/2013

	336.300,00
	2/8/2013

	12.500,00
	15/8/2013

	8.500,00
	26/8/2013

	6.000,00
	4/9/2013

9.4.2. débito de responsabilidade da Sra. Rose Meire das Mercês:
	VALOR ORIGINAL (R$) 
	DATA DA OCORRÊNCIA

	6.000,00
	2/10/2013

	55.341,18
	25/10/2013

	29.254,00
	26/11/2013

	34.535,60
	13/12/2013

	53.201,70
	17/12/2013

	18.766,22
	20/12/2013

9.5. aplicar às Sras. Maria Jussara de Jesus Oliveira e Rose Meire das Mercês a multa prevista no art. 57 da Lei 8.443/1992 c/c o art. 267 do RI/TCU, individualmente e respectivamente no valor de R$ 65.000,00 (sessenta e cinco mil reais) e R$ 29.000,00 (vinte e nove mil reais) , com a fixação do prazo de 15 (quinze) dias, a contar da notificação, para que comprovem, perante este Tribunal (art. 214, III, 'a', do RI/TCU) , o recolhimento da dívida aos cofres do Tesouro Nacional, atualizada monetariamente desde a data do presente acórdão até a do efetivo recolhimento, se for paga após o vencimento, na forma da legislação em vigor;
9.6. autorizar, desde logo, nos termos do art. 28, II, da Lei 8.443/1992, a cobrança judicial das dívidas, caso não atendidas as notificações;
9.7. determinar ao Departamento Nacional de Auditoria do SUS que, no prazo de 90 (noventa dias, apure a responsabilidade pelo débito de R$ 293.452,45, de 03/01/2013, referente à constatação 331011 do relatório de auditoria 14.638, incluindo os gestores que atuaram durante as fases de empenho, liquidação e pagamento dos valores que compõem o mencionado débito, encaminhando ao Fundo Nacional de Saúde para que seja instaurada tomada de contas especial específica relativa a esse débito/irregularidade, encaminhando-lhe cópia da instrução de peça 68 e cópia desta deliberação;
9.8. em cumprimento ao disposto no § 3º do art. 16 da Lei 8.443/1992, encaminhar cópia desta deliberação à Procuradoria da República no Estado da Bahia.
HISTÓRICO
2.	Trata-se de tomada de contas especial instaurada pelo Fundo Nacional de Saúde em desfavor de Luciana Carneiro de Oliveira, Maria Jussara de Jesus Oliveira e Rose Meire das Mercês, ora recorrente, na condição de ex-secretárias municipais de saúde de Riachão do Jacuípe/BA, em razão da impugnação parcial de despesas realizadas dos recursos repassados ao Fundo Municipal de Saúde de Riachão do Jacuípe-BA, na modalidade fundo a fundo, à conta do Programa Fortalecimento do Sistema Único de Saúde, no exercício de 2013.
2.1.	Segundo informado no relatório da Auditoria 14.638-MS/SGEP/Departamento Nacional de Auditoria do SUS, a auditoria se deu em atendimento a demanda externa de cidadão, efetuada por meio de denúncia, com a finalidade de apurar possíveis irregularidades na aplicação dos recursos transferidos ao município de R. Jacuípe/BA pelo Ministério da Saúde (MS) em 2013 (peça 7, p. 3) .
2.2.	A auditoria foi realizada no período de 28/7/2014 a 20/8/2014 (peça 7, p. 3) e suas constatações estão descritas no item 'VI- Constatações' do relatório acostado à peça 7, p. 5-19, importando para os presentes autos, mormente para a análise do recurso que ora se instrui, a seguinte constatação descrita às páginas 7 e 8 do relatório, pela qual a recorrente foi citada por esta Corte:
Constatação 331284: falta de comprovação da entrada dos materiais pensos e medicamentos na Central de Abastecimento Farmacêutico - CAF e Almoxarifado adquiridos com recursos do Bloco da Atenção Básica (peça 7, p. 7) .
Evidências: aquisições registradas nos processos de pagamentos e extratos bancários do exercício de 2013, referentes a despesas com medicamentos básicos, notas fiscais da empresa Mega Distribuidora Hospitalar, pagos com recursos do Bloco Atenção Básica, repassados pelo FNS, sem o devido registro da entrada dos materiais pensos e medicamentos na CAF e no Almoxarifado.
2.3.	No âmbito deste Tribunal a recorrente, em razão da devolução dos ofícios de citação encaminhados aos endereços constantes da base de dados do Sistema CPF, incluindo o endereço de pessoa jurídica por ela presidida, e outro, obtidos, segundo consta à peça 51, por meio de pesquisas nos Sistemas Corporativos desta Corte e na internet, foi citada via edital (peças 63-64) .
2.4.	Em razão da não apresentação de alegações de defesa, foi considerada revel e, com pareceres uniformes da unidade técnica (peças 68-70) e da D. Representante do Parquet especializado (peça 71) propondo a irregularidade de suas contas, com a imputação de débito e aplicação de multa, esta Corte prolatou o acórdão vergastado.
ADMISSIBILIDADE
3.	Reitera-se o exame preliminar de admissibilidade (peça 127) , ratificado à peça 131 pelo Exmo. Ministro-Relator Jorge Oliveira, que concluiu pelo conhecimento do recurso, suspendendo-se os efeitos dos itens 9.4, 9.4.2, 9.5 e 9.6 do Acórdão 2429/2021-TCU-Primeira Câmara em relação à recorrente.
EXAME TÉCNICO
4.	Delimitação do recurso.
4.1.	Constitui objeto do recurso examinar as seguintes questões:
a) Preliminar:
a.1) se as pretensões ressarcitória e punitiva desta Corte prescreveram; e
a.2) se a citação via edital foi precedida das medidas necessárias para a localização da recorrente.
b) Mérito:
b.1) se a responsabilidade pela gestão do Fundo Municipal de Saúde era da recorrente; e
b.2) se a responsabilidade pelo recebimento de material penso e medicamentos pode ser imputada à recorrente.
PRELIMINAR
Prescrição.
5.1.	Apesar de não suscitado pela recorrente, a prescrição, pelo seu caráter público, reconhecível de ofício, e ante o caráter devolutivo pleno do recurso de reconsideração, deve ser analisada pelo Tribunal nessa fase processual.
Análise
5.2.	No exame da prescrição, a Serur tem adotado os entendimentos detalhados na peça 145, que contém estudo e pronunciamentos anteriores da secretaria sobre o tema. Nessas manifestações estão desenvolvidas as seguintes premissas, que serão utilizadas no presente exame:
a) ao julgar o RE 636.886, o STF conferiu nova interpretação ao art. 37, § 5º, da Constituição Federal, fixando a tese de que 'é prescritível a pretensão de ressarcimento ao erário fundada em decisão de Tribunal de Contas';
b) as pretensões punitiva e de ressarcimento devem observar o mesmo regime na atividade de controle externo, dado o objetivo comum da prescrição, de fixar prazo para o Tribunal de Contas agir, para caracterizar o ilícito, identificar seu autor, dimensionar as consequências da conduta e impor as consequências legais, independentemente de tais consequências terem natureza punitiva ou ressarcitória;
c) até que sobrevenha norma específica, entende-se que a prescrição das pretensões punitiva e de ressarcimento, no processo de controle externo, deve observar o regime da Lei 9.873/1999, na linha dos recentes pronunciamentos do STF a respeito. Assim, sem prejuízo de se realizar o exame da prescrição também segundo o prazo decenal previsto no Código Civil, o critério adotado, na formulação da proposta de encaminhamento, será o da Lei 9.873/1999.
5.3.	Ocorre que, recentemente, o Plenário da Suprema Corte se manifestou mais uma vez sobre o tema no julgamento da ADI 5509, ao tratar da constitucionalidade do prazo prescricional e decadencial de cinco anos previsto nos arts. 76, § 5o e 78, § 7o da Constituição do Estado do Ceará. Com esteio no princípio da simetria insculpido no art. 75 da Constituição Federal, o relator, Ministro Edson Fachin, definiu alguns parâmetros para fins de avaliação da incidência do prazo prescricional nos processos conduzidos pelas Cortes de Contas.
5.4.	A ADI 5509 foi manejada contra dispositivos da Constituição do Estado do Ceará e de lei ordinária do referido Estado, que fixaram prazo prescricional no processo do tribunal de contas daquela unidade federativa.
5.5.	Todavia, a discussão travada pela Suprema Corte teve por referência o modelo federal, em função do princípio da simetria, expressamente invocado pelo MPF ao propor a ação, e pelo relator ao analisar o tema. Assim, os fundamentos lançados no julgamento da ADI 5509 repercutem inevitavelmente no processo deste Tribunal.
5.6.	Especificamente sobre a lei de regência e as causas interruptivas da prescrição, o relator, Ministro Edson Fachin, reconheceu que o Supremo Tribunal Federal ainda não havia fixado orientação clara a respeito em processo de caráter geral. Ao fazê-lo, na citada ADI, a orientação do relator foi a de aplicar os vários precedentes daquela Corte em casos concretos, que já sinalizavam para a incidência da Lei 9.873/1999, afastando-se a incidência do art. 205 do Código Civil, como evidenciam as seguintes passagens do voto:
a) 'A atividade de controle externo equipara-se, para fins de contagem do prazo prescricional, ao poder de polícia do Estado e, como tal, nos termos do art. 1º da Lei 9.873, de 1999, 'Prescreve em cinco anos a ação punitiva da Administração Pública Federal, direta e indireta, no exercício do poder de polícia, objetivando apurar infração à legislação em vigor, contados da data da prática do ato ou, no caso de infração permanente ou continuada, do dia em que tiver cessado''; e
b) 'Pela mesma razão, incidem as causas legais de interrupção da prescrição, conforme previsão constante do art. 2º da referida Lei'.
5.7.	Estabelecida a norma de regência do prazo e das causas interruptivas, o Supremo avançou no debate quanto ao termo inicial da prescrição, fixando regras mais detalhadas a respeito. Com esse fim, estabeleceu tratamento específico para as tomadas de contas especiais, distinguindo aquelas decorrentes de repasses sujeitos a prestação de contas específica e as relativas a situações em que os fatos são normalmente trazidos ao conhecimento dos tribunais de contas por meio de denúncias e representações.
5.8.	Nesse sentido, o voto do Ministro Edson Fachin trouxe uma regra geral e algumas hipóteses de aplicação casuística. Como regra geral, ficou estabelecido que 'o termo inicial da contagem do prazo deve ser o da entrada do processo de fiscalização no âmbito do Tribunal de Contas, ou dos órgãos que, por lei, são encarregados pelo controle interno'.
5.9.	Essa regra geral teve sua aplicação explicitada para algumas situações particulares, a saber:
a) no caso de omissão de prestação de contas: 'o dano a ser apurado pela ausência de prestação de contas tem o lapso prescricional iniciado na data em que as contas deveriam ter sido entregues';
b) na hipótese de irregularidades detectadas no exame da prestação de contas: 'o procedimento prévio à instauração da tomada de contas ... deve ser encerrado o quanto antes, sendo que as irregularidades que tenham porventura sido nele identificadas somente terão iniciada a fluência do prazo prescricional após a competente comunicação para o órgão de controle interno ou para o Tribunal de Contas'; e
c) em irregularidades constatadas em fiscalizações, denúncias e representações: 'Finalmente, deve-se contar o prazo prescricional a partir da data do conhecimento da irregularidade nos casos em que, por iniciativa própria, o Tribunal realiza auditorias ou inspeções, assim como nos casos em que a ele são diretamente levadas as informações necessárias para a instauração de tomada de contas especial'.
5.10.	Dessa forma, na análise da prescrição das pretensões ressarcitória e punitiva será considerado o posicionamento, mormente o mais recente, adotado pelo Supremo Tribunal Federal.
Análise da prescrição segundo os critérios do Acórdão 1441/2016-TCU-Plenário:
5.11.	No que se refere à pretensão punitiva, o Tribunal tem tradicionalmente aplicado os critérios definidos no Acórdão 1441/2016-TCU-Plenário, da relatoria do Ministro Benjamin Zymler, que, em incidente de uniformização de jurisprudência, orientou-se pela aplicação do Código Civil. Por este acórdão, em linhas gerais, a prescrição subordina-se ao prazo geral de dez anos (CC, art. 205) , contado a partir da data da ocorrência do fato e interrompido pelo ato que ordenar a citação, a audiência ou a oitiva da parte.
5.12. Entre outras razões que justificaram a adoção desse critério, destaca-se a de que o citado dispositivo constitui uma cláusula geral a ser empregada sempre que a pretensão for prescritível, mas a lei não estabelecer um prazo específico, como na hipótese.
5.13.	Aplicando essas balizas ao caso em exame, verifica-se que o próprio tribunal, no relatório que fundamenta o acórdão recorrido, identificou não ter se operado a prescrição da pretensão punitiva (parágrafo 31 do relatório de peça 75) , afirmando a unidade técnica cuja instrução foi lançada pelo Relator a quo em seu relatório e, conforme parágrafo 31 de seu voto (peça 74) incorporada às suas razões de decidir, que 'observa-se não ter ocorrido a prescrição da pretensão punitiva por parte do TCU ...'.
Análise da prescrição pelo regime da Lei 9.873/1999
5.14.	Adotando-se as premissas fixadas na Lei 9.873/1999 ao caso em exame observa-se que também não ocorreu a prescrição. Para tanto, é preciso considerar os seguintes parâmetros:
Termo inicial:
5.15.	A Lei 9.873/1999, art. 1º, parte final, traz previsão expressa a respeito do início da contagem do prazo prescricional, estabelecendo que o marco inicial será contado da data da prática do ato ou, no caso de infração permanente ou continuada, do dia em que tiver cessado.
5.16.	Conforme já explicitado, no julgamento da ADI 5509, da relatoria do Exmo. Ministro Edson Fachin, o Supremo Tribunal Federal, interpretando as normas constitucionais e legais aplicáveis, entendeu que 'o termo inicial da contagem do prazo deve ser o da entrada do processo de fiscalização no âmbito do Tribunal de Contas ou dos órgãos que, por lei, são encarregados pelo controle interno'.
5.17.	Em razão de não constar dos presentes autos a data em que o processo foi encaminhado pelo Fundo Nacional de Saúde à Controladoria-Geral da União, órgão responsável pelo controle interno do Poder Executivo Federal, pode-se tomar como referência a data do último ato praticado pelo órgão instaurador desta tomada de contas especial antes da manifestação do controle interno que, nos termos do documento acostado à peça 19, ocorreu em 8/11/2017.
Prazo:
5.18.	A Lei 9.873/1999 apresenta um prazo geral, de cinco anos (art. 1º) e um prazo especial, previsto no art. 1º, § 2º, a saber: 'quando o fato objeto da ação punitiva da Administração também constituir crime, a prescrição reger-se-á pelo prazo previsto na lei penal'.
5.19.	A irregularidade discutida nos presentes autos não constitui crime, aplicando-se no caso concreto o prazo prescricional quinquenal.
Interrupções por atos inequívocos de apuração dos fatos:
5.20.	No regime da Lei 9.873/1999 a prescrição se interrompe 'pela notificação ou citação', 'por qualquer ato inequívoco, que importe apuração do fato' ou 'pela decisão condenatória recorrível' (art. 2º) . Nos presentes autos, relativos à fase externa da presente tomada de contas especial, destaca-se os seguintes atos praticados por este Tribunal que se amoldam ao comando legal:
a) Instrução de unidade técnica desta Corte, de 21/9/2018, analisando os documentos constantes dos autos e propondo a citação dos responsáveis (peça 28) ;
b) Instrução de unidade técnica desta Corte, de 24/3/2020, analisando o mérito da tomada de contas especial e propondo o julgamento pela irregularidade das contas de alguns dos responsáveis (peça 68) ;
c) Parecer da D. Representante do Ministério Público/TCU, de 26/6/2020, corroborando as propostas de encaminhamento da unidade técnica (peça 71) ;
d) Decisão condenatória recorrível prolatada na sessão telepresencial da Segunda Câmara de 2/3/2021 (peça 73) .
5.21.	Assim, no presente caso, não há razões para se declarar prescritas as pretensões ressarcitória ou punitiva do Estado.
Da prescrição intercorrente:
5.22.	Nos termos do art. 1º, § 1º, da Lei 9.873/1999, opera-se a prescrição intercorrente se o processo ficar paralisado por mais de três anos, aguardando 'julgamento ou despacho'.
5.23.	Note-se que há uma correlação entre essa hipótese e as causas de interrupção da prescrição do art. 2º. Com efeito, uma vez interrompida a prescrição por alguma das hipóteses do art. 2º, o processo não pode ficar inativo, sem qualquer inovação processual relevante, por mais de três anos.
5.24.	Trata-se de prazo específico, não se aplicando nem o prazo geral de cinco anos nem o prazo especial, da lei penal (§ 2º) . A finalidade da prescrição intercorrente, com seu prazo próprio, é a de assegurar a eficiência e celeridade nas apurações administrativas. Seria contrário a essa finalidade a paralisação injustificada do processo por período maior que o triênio estabelecido para a hipótese.
5.25.	A extrapolação do prazo de três anos, sem inovação relevante no processo, pode configurar negligência. Por isso, além de se operar a prescrição, deve-se promover a 'apuração da responsabilidade funcional decorrente da paralisação, se for o caso'.
5.26.	Em muitas situações o exame da prescrição intercorrente pode ficar prejudicado nos processos já em tramitação no TCU. Como a ação de ressarcimento era considerada imprescritível, as peças que compõem a tomada de contas especial, elencadas no art. 10 da Instrução Normativa/TCU 71/2012, não contemplam informações pormenorizadas quanto ao andamento do processo na fase interna, o que pode prejudicar a análise de eventual paralisação por mais de três anos.
5.27.	Assim, caso o tribunal venha a adotar a sistemática da Lei 9.873/1999 para aferir a prescrição, convém avaliar, oportunamente, a possibilidade de ajustes na IN-TCU 71/2012, para que as tomadas de contas especiais encaminhadas ao tribunal contemplem informações sobre as interrupções ocorridas na fase interna do procedimento (como, por exemplo, declaração do órgão instaurador da TCE, de que o processo não ficou paralisado por mais de três anos, na forma do art. 1º, § 1º, da citada lei) .
5.28.	Especificamente quanto a esta tomada de contas especial, as considerações feitas nos parágrafos anteriores permitiriam evidenciar que o processo teve andamento regular em suas fases interna e externa, não havendo, entre uma interrupção da contagem do prazo prescricional e outra o transcurso de mais de três anos.
5.29.	Entretanto, é de se observar que entre a instrução inicial do feito no âmbito desta Corte, em 21/9/2018, e a presente data, e conforme se analisará no próximo tópico da presente instrução, os atos praticados pelo Tribunal padecem de nulidade absoluta e, portanto, não geram qualquer efeito jurídico, dentre os quais a interrupção da contagem do prazo prescricional.
5.30.	Desse modo, e sendo acatada a proposta de se declarar a nulidade da citação editalícia da ora recorrente publicada por esta Corte, importa também declarar, ex officio, ocorrência da prescrição intercorrente, dispensando que seja realizada nova tentativa de citação da recorrente.
Conclusão:
5.30.	Observa-se, pelos eventos e considerações acima indicados, que há nos autos, mormente pela nulidade da citação da recorrente, conforme adiante se demonstrará, elementos para se afirmar terem se passados três anos entre a ocorrência de uma causa de interrupção da contagem do prazo prescricional e outra, impondo ao Tribunal a declaração da ocorrência da prescrição de suas pretensões ressarcitória e punitiva em relação à recorrente nos moldes da Lei 9.873/1999, tida pelo STF como norma regente das prescrições no âmbito dos tribunais de contas.
6.	Nulidade.
6.1.	Alega a recorrente que esta Corte não esgotou todas as possibilidades de localizá-la antes de proceder sua citação por edital, motivo pelo qual requer a nulidade do ato e do acórdão condenatório.
6.2.	Para tanto, afirma ser servidora pública estadual, cujo domicílio necessário é seu local de trabalho nos termos do art. 76 do Código Civil, e que, apesar de manter residência no local para onde as citações expedidas pelo Tribunal foram encaminhadas, as entregas das comunicações processuais foram frustradas em virtude de estar lotada em outro município, onde passa o dia, e que não reside com outras pessoas.
6.3.	Dessa forma, havendo prejuízo ao exercício dos direitos ao contraditório e à ampla defesa, o ato praticado por esta Corte sem observância das disposições legais e sem restarem esgotadas todas as possibilidades de citá-la pessoalmente deve ser declarado nulo.
Análise
6.4.	Assiste razão à recorrente. Compulsando os presentes autos verifica-se que a primeira citação expedida pelo Tribunal foi enviada ao endereço residencial da recorrente, mas foi devolvida com a indicação, posta pela Empresa Brasileira de Correios e Telégrafos, de 'ausente', motivo pelo qual, apesar de ter sido expedida para o endereço correto, constante da base de dados da Receita Federal do Brasil e confirmado pela recorrente, não cumpriu seu objetivo e não foi a recorrente citada.
6.5.	Da peça 51 dos presentes autos se observa que a unidade técnica anterior realizou pesquisa de endereço nos sistemas corporativos deste Tribunal e na internet, localizando, além daquele já conhecido, mais duas localidades para onde foram expedidos novos ofícios de citação (peças 52-54) .
6.6.	Não obstante, as correspondências foram novamente devolvidas pelos Correios (peças 55-59 e 62) e a recorrente permaneceu sem ter ciência da tramitação desta tomada de contas especial, o que motivou sua citação por edital (peças 63 e 64) .
6.7.	Entretanto, a jurisprudência desta Corte, aplicando as normas constantes da Resolução TCU 170/2004, vem se consolidando no sentido de que a citação por edital somente se justifica caso sejam esgotadas as tentativas de localização do responsável, não bastando a realização de pesquisas nos moldes realizados nos presentes autos.
6.8.	A título de exemplo das decisões desta Corte que corroboram o entendimento acima descrito, cita-se os seguintes trechos de acórdãos:
A notificação por edital é procedimento excepcional, porquanto apenas se presume que o responsável teve ciência dos termos da ação movida a seu desfavor, e somente deve ser adotada quando o destinatário não puder ser encontrado, por se encontrar em lugar ignorado, incerto ou inacessível. É nula a notificação por edital adotada sem antes estarem esgotadas as medidas possíveis para a efetivação da comunicação processual.  (Acórdão 1968/2015-TCU-Primeira Câmara, da relatoria do Ministro Bruno Dantas) .
11. Por fim, entendo que o desfecho do presente caso deva ser utilizado com vistas ao aperfeiçoamento dos procedimentos internos desta Casa, evitando-se que outros casos de nulidade, como este, sejam reconhecidos lamentavelmente depois de transcorrido tempo demasiado desde a prolação da decisão condenatória. Nesse intuito, é oportuno determinar à Segecex que, em ato normativo próprio, expeça orientação às unidades técnicas a contemplar maior detalhamento sobre o atendimento das providências indicadas no art. 6º, inciso II, da Resolução-TCU 170/2004, assim como de outras que se façam necessárias diante da realidade atual - por exemplo, as previstas no Código de Processo Civil -, com a finalidade de aclarar os procedimentos destinados ao levantamento de informações que conduzam à obtenção de endereço válido do destinatário, nas hipóteses em que o aviso de recebimento dos Correios retornar com as indicações 'mudou-se, é desconhecido ou que o endereço é insuficiente', bem como no caso de 'ausência' do destinatário, após mais de uma tentativa de recebimento da comunicação no endereço constante da base CPF da Receita Federal. (Acórdão 1645/2016-TCU-Plenário, da relatoria do Ministro Augusto Nardes) .
6.9.	Dessa forma, deve ser reconhecida a nulidade da citação efetivada por esta Corte via edital e dos atos dela posteriores, como, apenas em relação à recorrente, do Acórdão 2429/2021-TCU-Primeira Câmara.
6.10.	Ademais, conforme consta do tópico anterior, no presente caso deve o Tribunal se abster de determinar a restituição dos presentes autos ao relator a quo para a realização de nova comunicação processual, haja vista a ocorrência da prescrição das pretensões ressarcitória e punitiva desta Corte.
MÉRITO
7.	Responsabilidade pela gestão do Fundo Municipal de Saúde.
6.1.	Alega a recorrente que a gestão do Fundo Municipal de Saúde era realizada pela então Prefeita Municipal com a participação do Secretário Municipal de Finanças, colacionando documentos que afirma comprovarem sua alegação.
6.2.	Argumenta que também corroboram seu argumento recursal expedientes por ela dirigidos à Prefeitura Municipal solicitando a regularização e adequação da gestão do Fundo Municipal de Saúde às diretrizes da Lei Nacional 8.080/1990 e da Lei Municipal 256/1997, para as quais a gestão do fundo deve estar subordinada à Secretaria Municipal de Saúde, sem lograr êxito junto à chefe do Poder Executivo Municipal, concluindo (peça 104, p. 7) :
Diante do exposto, por não ter poder de gerenciamento ou quaisquer acessos aos valores do Fundo Municipal de Saúde, resta comprovado que a Sra. Rose Meire não realizou pagamentos ou transferências de valores em qualquer hipótese, assim não ensejando sua responsabilização.
Análise
6.3.	Novamente o argumento recursal tem o condão de alterar a deliberação recorrida.
6.4.	Sobre essa questão, também levantada pela recorrente em sua defesa prévia encaminhada ao Departamento Nacional de Auditoria do Sistema Único de Saúde (peça 19, p. 5) , consta do relatório que fundamenta a deliberação recorrida a seguinte análise:
29. Ressalva-se que há pelo menos um elemento contido nos autos que poderia influir na responsabilização dos agentes, com potencial para incluir ex-prefeita com responsável solidária. Diz respeito à defesa prévia apresentada pela Sra. Rose Meire de Mercês ao Ofício Sistema 007785/MS/SE/FNS/2016, onde informou que a ordenação de despesas era efetuada pela prefeita municipal de Riachão do Jacuípe/BA (peça 19, p. 5) .
30 Contudo, tendo em vista não haver nos autos outros elementos que venham a confirmar a participação da ex-prefeita na gestão da SMS de Riachão do Jacuípe/BA, e também que o Denasus não acolheu a defesa apresentada, optou-se por não incluir a ex-prefeita Tânia Regina Alves de Matos como responsável solidária.
6.5.	A D. Procuradora-Geral do Ministério Público/TCU, em parecer acostado à peça 71, também enfrentou a questão ao assim se manifestar:
4. Sobre esse aspecto da gestão de valores repassados fundo a fundo no âmbito do SUS, convém, por oportuno, citar jurisprudência do Tribunal no sentido de que, considerada a 'ausência de evidências de que o prefeito municipal tenha participado de atos e procedimentos irregulares na aplicação de recursos do Sistema Único de Saúde (SUS) , a responsabilidade pelas ocorrências apuradas deve recair unicamente sobre o secretário municipal de saúde', em razão das disposições contidas nas Leis n.ºs 8.080/1990 e 8.142/1990 (Acórdão n.º 12168/2019-TCU-1ª. Câmara) .
6.6.	Dessa forma, e estando tais posicionamentos em consonância com a jurisprudência desta Corte, é imperioso acatar, em vista da documentação trazida junto às razões recursais, o pedido de que a responsabilidade pela gestão do Fundo Municipal de Saúde não seja imputada à recorrente.
6.7.	Dos documentos citados na peça recursal, verifica-se a existência de ordens de pagamentos com recursos do Fundo Municipal de Saúde de Riachão do Jacuípe assinadas pela Prefeita Municipal e pelo Secretário de Finanças relativas ao exercício de 2013 (peça 121, p. 1 e 4) , demonstrando que a gestão do fundo, ao menos em duas oportunidades, não era de fato de responsabilidade da recorrente, e ofícios assinados pela recorrente e endereçados à Prefeita Municipal solicitando que a gestão do referido fundo fosse realizado no âmbito da Secretaria Municipal de Saúde (peças 112 e 113) .
6.8.	Dessa forma, além de consistirem provas concretas para afastar a responsabilidade da recorrente em dois dos pagamentos realizados à custa dos recursos transferidos pelo Fundo Nacional de Saúde, as notas de pagamento representam indícios robustos de que a responsabilidade pelos pagamentos glosados pelo Departamento Nacional de Auditoria do SUS e imputados como débito por esta Corte à Rose Meire de Mercês deveriam ser imputados à então Prefeita Municipal e/ou ao Secretário de Finanças do Município de Riachão do Jacuípe, devendo os mesmos terem sido instados a comprovar a boa e regular aplicação das verbas federais repassadas.
6.9.	Dado o exposto, deve ser acatado o argumento recursal para que a responsabilidade pelos débitos imputados à recorrente seja afastada.
7.	Responsabilidade pelo recebimento de material e medicamento.
7.1.	Alega a recorrente que a responsabilidade pelo recebimento de material penso e medicamento não pode lhe ser imputada, pois tais atribuições foram legalmente delegadas à Comissão de assistência Farmacêutica, criada em sua gestão por meio da Portaria 003/2014, de 6/1/2014 (peça 122) .
7.2.	Dessa forma, para responderem pela irregularidade apurada nos presentes autos de que não há comprovação da efetiva entrega de bens na central de abastecimento farmacêutico e almoxarifado deveriam ser chamados aos presentes os membros da referida comissão.
Análise
7.3.	Equivoca-se a recorrente sobre o instituto da delegação de competência, eis que não compreende, conforme entendimento desta Corte, em delegação de responsabilidade. Sobre o tema, cita-se os seguintes entendimentos publicados em boletins de jurisprudência deste Tribunal:
A delegação de competência não implica delegação de responsabilidade, competindo ao delegante a fiscalização dos atos de seus subordinados, especialmente em situações nas quais, pela importância do objeto e pela materialidade dos recursos envolvidos, a necessidade de supervisão não pode ser subestimada. (Acórdão 3579/2020-TCU-Segunda Câmara, da relatoria da Ministra Ana Arraes, publicado no Boletim de Jurisprudência 305/2020) 
A autoridade delegante pode ser responsabilizada sempre que verificada: a) a fiscalização deficiente dos atos delegados, pela lesividade, materialidade, abrangência e caráter reiterado das falhas e pelo conhecimento efetivo ou potencial dos atos irregulares praticados (culpa in vigilando) ; ou b) a má escolha do agente delegado, comprovada circunstancialmente em cada situação analisada (culpa in eligendo) . (Acórdão 8799/2019-TCU-Primeira Câmara, da relatoria do Ministro Benjamin Zymler, publicado no Boletim de Jurisprudência 281/2019) 
7.4.	Contudo, importa relembrar que a irregularidade atribuída à recorrente, conforme consta do edital de citação, foi evidenciada por 'aquisições registradas nos processos de pagamentos e extratos bancários do exercício de 2013, referentes a despesas com medicamentos básicos, notas fiscais da empresa Mega Distribuidora Hospitalar, pagos com recursos do Bloco Atenção Básica, repassados pelo FNS, sem o devido registro da entrada dos materiais pensos e medicamentos na CAF e no Almoxarifado'. (grifo acrescido) 
7.5.	Dessa forma, e em razão da análise empreendida no item anterior da presente instrução, apesar de a delegação de competência para o recebimento dos materiais pensos e medicamentos no âmbito da Secretaria Municipal de Saúde ter sido dada pela recorrente, a gestão do Fundo Municipal de Saúde estava a cargo da Prefeita Municipal e do Secretário de Finanças, competindo a esses gestores, antes de autorizarem os pagamentos, verificar a correção e a existência do ato de liquidação das despesas.
CONCLUSÃO
8.	Das análises verifica-se que:
a) as pretensões ressarcitória e punitiva desta Corte não prescreveram;
b) a citação via edital não foi precedida das medidas necessárias para a localização da recorrente, devendo ser declarada sua nulidade, com a consequente anulação do acórdão recorrido.
c) a gestão do Fundo Municipal de Saúde no âmbito do Município de Riachão do Jacuípe era realizada pelos então Prefeito Municipal e Secretário de Finanças, devendo sobre eles recair a responsabilidade pelas irregularidades apuradas nos presentes autos;
d) a responsabilidade pelo recebimento de material penso e medicamentos não pode ser imputada à recorrente, eis que não era a gestora do Fundo Municipal de Saúde.
PROPOSTA DE ENCAMINHAMENTO
9.	Ante o exposto, submete-se à consideração superior a presente análise do recurso de reconsideração interposto por Rose Meire das Mercês contra o Acórdão 2429/2021-TCU-Primeira Câmara, propondo-se, com fundamento nos arts. 32, inciso I, e 33, da Lei 8.443/1992:
a) conhecer do recurso de reconsideração e, preliminarmente, declarar a nulidade da citação e do acórdão recorrido em relação à recorrente;
b) não acolhida a proposta anterior, no mérito, dar-lhe provimento para excluir a responsabilidade da recorrente pelos débitos apurados nos presentes autos;
c)  comunicar o teor da decisão que vier a ser proferida à recorrente e aos demais interessados."
2.	A proposta de encaminhamento foi aprovada pelo Diretor da Serur. O titular da unidade, no entanto, apresentou pequena divergência no parecer de peça 148, transcrito, no essencial, a seguir:
"Embora acompanhe os fundamentos do exame precedente, em atenção ao disposto no parágrafo único do art. 171 do RITCU, quando se puder decidir a favor da parte a quem aproveitaria a declaração de nulidade, o Tribunal não a pronunciará, nem mandará repetir o ato ou suprir-lhe a falta. Assim, uma vez comprovada a responsabilidade da gestão dos recursos por parte da Secretaria de Finanças em lugar da Secretaria de Saúde de Riachão do Jacuípe/BA, tem-se a necessária exclusão da responsabilidade da recorrente, estando a declaração da nulidade suplantada. 
Dessa forma, proponho a inversão da proposta de encaminhamento, qual seja, o provimento ao recurso para excluir a responsabilidade da recorrente, ou, alternativamente, a declaração da nulidade do acórdão em razão do vício insanável no procedimento da citação."
3. 	O Ministério Público junto ao TCU, representado pelo Procurador Marinus Eduardo De Vries Marsico, manifestou-se de acordo com a proposta de encaminhamento apresentada pelo auditor, com o ajuste sugerido pelo Secretário da Serur.
	É o relatório.

Erico Victor Alves de Matos (34.359/OAB-BA), representando Maria Jussara de Jesus Oliveira; Leonam das Mercês Silveira (43.542/OAB-BA), representando Rose Meire das Mercês.

RECURSO DE RECONSIDERAÇÃO. TOMADA DE CONTAS ESPECIAL. FNS. NÃO COMPROVAÇÃO DE DESPESAS E DA ENTREGA DE MATERIAIS E MEDICAMENTOS. CONTAS IRREGULARES. DÉBITO. MULTA. CONHECIMENTO DO RECURSO. PROCEDÊNCIA DOS ARGUMENTOS. PROVIMENTO. EXCLUSÃO DA RELAÇÃO PROCESSUAL.

TOMADA DE CONTAS ESPECIAL (TCE)

Secretaria de Recursos (Serur)

Ante o atendimento dos requisitos de admissibilidade, pode ser conhecido o recurso de reconsideração interposto por Rose Meire das Mercês contra o Acórdão 2429/2021-TCU-Primeira Câmara, por meio do qual foram julgadas irregulares as contas da recorrente e de Maria Jussara de Jesus Oliveira, com condenação ao pagamento do débito apurado nos autos, e aplicação de multas individuais, tendo sido a recorrente considerada revel. O valor histórico do débito imputado à ora recorrente é de R$ 197.098,70, tendo ela sido apenada com multa no valor de R$ 29.000,00. Já a outra responsável, Maria Jussara de Jesus Oliveira, foi condenada a recolher o valor histórico de R$ 436.421,33 e multada no valor de R$ 65.000,00.
2.	A recorrente alega, preliminarmente, que o Tribunal não teria esgotado todas as possibilidades de localizá-la antes de proceder à sua citação por edital, motivo pelo qual requer a nulidade do ato e do acórdão. No mérito, argumenta que a gestão do Fundo Municipal de Saúde era realizada pela então prefeita municipal, com a participação do Secretário Municipal de Finanças, apresentando documentos comprobatórios. Argumenta, ainda, que a responsabilidade pelo recebimento de material e medicamento não poderia lhe ser imputada, pois tais atribuições cabiam à Comissão de Assistência Farmacêutica, criada em sua gestão.
3.	Ao analisar tais alegações, a Serur concluiu que a) não foram esgotadas todas as possibilidades de citação da responsável, tendo em vista a devolução das citações encaminhadas a três endereços distintos e o fato de que não foi considerado como possibilidade seu local de trabalho, por ser ela servidora pública estadual; b) os documentos juntados pela recorrente comprovam a existência de ordens de pagamento, com recursos do Fundo Municipal de Saúde de Riachão do Jacuípe, relativas ao exercício de 2013, assinadas pela Prefeita e pelo Secretário de Finanças; além disso, foram apresentados ofícios assinados pela recorrente e dirigidos à prefeita municipal, solicitando que a gestão do referido fundo fosse realizada na Secretaria Municipal de Saúde, devendo ser acolhidos os argumentos sobre a responsabilidade exclusiva dos outros dirigentes municipais mencionados pela gestão dos recursos; c) embora delegação de competência não signifique delegação de responsabilidade, caberia aos gestores dos recursos do Fundo Municipal de Saúde verificar a efetiva entrada dos itens previstos no almoxarifado antes de autorizarem os pagamentos correspondentes.
4.	Além disso, embora não tenha sido alegada, a Serur ressaltou que não ocorreu prescrição das pretensões ressarcitória e punitiva.
5.	Estou de acordo com as análises e conclusões a que chegou a unidade técnica, cujos fundamentos incorporo a estas razões de decidir. 
6.	Em relação à citação, observo que, em estrito cumprimento ao que prevê o art. 6º da Resolução-TCU 170/2004, a Secex/TCE deveria ter adotado as seguintes providências previamente à citação por edital: a) consulta a outros cadastros mantidos por instituições públicas ou privadas que pudessem oferecer subsídios à obtenção do endereço do destinatário, fazendo juntar aos autos documentação ou informação comprobatória do resultado da consulta; b) solicitação de auxílio à unidade jurisdicionada ou órgão de controle interno ao qual estivesse vinculado o destinatário ou o processo; c) solicitação de colaboração à Secretaria do Tribunal na unidade da Federação em que se supunha residir a destinatária; d) solicitação de colaboração dos órgãos de controle externo estaduais. Se assim tivesse procedido, certamente teria obtido o endereço profissional da responsável, que era servidora pública estadual, e poderia ter encaminhado a citação para tal endereço. Desse modo, deve ser considerada nula a citação.
7.	Independentemente disso, no entanto, a responsável conseguiu provar que, no período em que esteve à frente da Secretaria de Saúde, a gestão dos recursos do Fundo Municipal de Saúde era executada pela Prefeita e pelo Secretário de Finanças, tendo ela, inclusive, solicitado que a gestão fosse transferida para sua Secretaria. Nesse sentido, cabe dar provimento ao recurso, para excluir a responsabilidade da recorrente, como assinalado pelo titular da Serur. 
8.	Esclareço que o recurso ora analisado não pode ser aproveitado por Maria Jussara de Jesus Oliveira, ante a inexistência de documentação nos autos que comprove que os recursos da área da saúde eram geridos por outros responsáveis durante o período em que era a titular da Secretaria de Saúde. Ademais, considerando o tempo decorrido desde os fatos, entendo não ser oportuno promover a citação da ex-prefeita e do então Secretário de Finanças, dados os possíveis prejuízos ao contraditório e à ampla defesa.
	
	Ante o exposto, voto por que o Tribunal adote o acórdão que ora submeto a este Colegiado.
TCU, Sala das Sessões, em 28 de junho de 2022.
JORGE OLIVEIRA 
Relator